【裁判字號】    98,訴,228
【裁判日期】    981231
【裁判案由】    第三人異議之訴
【裁判全文】
臺灣屏東地方法院民事判決               98年度訴字第228號
原      告  乙○○
訴訟代理人  尤挹華律師
            郭正鵬律師
被      告  丙○○
訴訟代理人  王進勝律師
            陳慧錚律師
            李汶哲律師
上列一人
複代理人    蔡勝嘉律師
上列當事人間第三人異議之訴事件，本院於民國98年12月22日言
詞辯論終結，判決如下：
    主  文
本院九十八年度司執助字第一一八號給付租金強制執行事件就原
告所有如本院上述執行卷民國九十八年四月二十日強制執行扣押
筆錄所附動產查封物品清單所載分區及數量之鴨隻並鵝隻所為強
制執行後予以變價所得價金新臺幣壹佰肆拾萬元所為之強制執行
程序應予撤銷。
訴訟費用由被告負擔。
    事實及理由
一、原告主張：
  (一)被告丙○○因與訴外人蔡龍男、郭美均之間，因給付租金強
    制執行事件，向本院聲請強制執行，經本院以98年司執助字
    第118 號受理在案，被告並於民國98年4 月20日前往原告與
    其夫即訴外人周正彬所經營之周正彬牧場、乙○○牧場查封
    原告所購買並飼養之肉鵝及肉鴨，扣押分區及數量均詳如本
    院上述執行卷98年4 月20日強制執行扣押筆錄所附動產查封
    物品清單所載分區及數量之鴨隻並鵝隻（下稱系爭鴨、鵝）
    ，系爭鴨鵝雖係飼養於被告與蔡龍男、郭美均間所承租土地
    上，但實則原告父母蔡龍男、郭美均早已退休而由原告自力
    經營，其中飼養於A 區及C 區的鵝係原告於98年3 月22日向
    訴外人賴耀雄所購買，B 區的鵝係原告於98年2 月15日向賴
    耀雄所購買，而飼養於D 區的鴨係原告於98年3 月14日向訴
    外人陳良榮所購買，飼養鵝、鴨所需之飼料，亦係原告向訴
    外人延尚企業有限公司所購入，系爭鵝、鴨確實為原告所購
    買及飼養，被告指封確實有錯誤。原告係基於對系爭鴨、鵝
    有「所有權」，據以對被告執行給付租金事件之執行標的物
    有足以排除強制執行之權利，故乃依據強制執行法第15條前
    段之規定，向本院提起本件第三人異議之訴，系爭鴨鵝屬原
    告所有，非債務人所有，被告聲請本院查封系爭鴨、鴨，自
    已侵害原告權益等語，並於本院聲明：如判決主文所示。
  (二)對被告抗辯之陳述：
  1.關於蔡龍男有無脫產行為，與原告無關，雖然蔡龍男、郭美
    均為原告之父母，但原告早已成年並已結婚生子，有獨立於
    父母之外的財產並非有悖常情，且原由蔡龍男擔任負責人的
    旭紘食品公司，現由乙○○擔任負責人，但蔡龍男的股東出
    資確實被被告所扣押，故原告擔任旭紘公司董事，只是正常
    的董事更替，表彰財產的股東出資，蔡龍男並未減少且已被
    扣押，被告之主張顯非事實。
  2.又土地為不動產，鴨、鵝則為動產，兩者為不同之物權，不
    相統屬，亦無推定所有權之法律規定足以認定所有權歸屬，
    故被告以土地為蔡龍男所承租，即認定系爭鴨、鵝為蔡龍男
    所有，顯無所據，畢竟蔡龍男可以將土地轉租給原告、借用
    給原告，這都可能是原告合法使用土地的原因，不能單純以
    土地的所有權關係，即當然推論地上動產的所有權歸屬，況
    且動產是以占用為所有權推定，被告並未證明系爭鴨、鵝為
    蔡龍男占有，如何能逕認系爭鴨鵝所有權屬蔡龍男。至原告
    所提出之畜禽飼養登記證，僅屬政府行政管制登記而已，非
    認定所有權之歸屬，故原告方需要進一步提出鴨、鵝購入證
    明，而且鴨、鵝成長期甚短，大約60日左右即長大可以出售
    ，蔡龍男在與被告租金訴訟判決確定後停止投入資金繼續養
    殖，故原告雖從蔡龍男手中取得畜禽飼養登記證，並不足以
    推定系爭鴨、鵝為蔡龍男所有。至於原告匯款記錄及主要管
    理人員為蔡龍男一節，充其量僅是蔡龍男有協助原告事務，
    豈能據此推定系爭鴨、鵝所有權歸蔡龍男所有？至於飼料購
    買者為周正彬而非乙○○一節，該2 人是夫妻關係，並未嚴
    格區別彼此，亦為人之常情，否則何以周正彬購入的飼料，
    是由乙○○以支票支付？而且幼鴨、幼鵝原告購入後食用周
    正彬之飼料，亦是添附、混合問題，乃周正彬可否向原告主
    張不當得利之問題，系爭鴨鵝所有權不因而產生變動，被告
    此部分之抗辯無理由。
  3.系爭幼鴨、幼鵝及飼料均送達至屏東縣高樹鄉舊庄村原告之
    牧場，被告也是在該地點扣押系爭鴨、鵝，且扣押時間是在
    98年4 月20日，扣押物為30天期鵝4,000 隻（98年3 月22日
    入雛）、65天期鵝2,000 隻（98年2 月15日入雛）、30天期
    鴨8,000 隻（98年3 月14日入雛），其飼養程度與證人送貨
    入雛的時間均相符合，且均在尚未熟成得以出售的階段，故
    系爭鴨鵝確實為原告向賴耀雄、陳良榮所購入之幼鴨、幼鵝
    ，並加以飼養之同批鴨、鵝。原告已證明係始末連續占有，
    依據民法第944 條第2 項：「經證明前後兩時為占有者，推
    定前後兩時之間，繼續占有。」之規定，被告不能未經舉證
    ，任意抗辯原告所提出購買證明並非扣案之鴨、鵝。
  4.至於被告所要求調查之周正彬牧場、乙○○牧場登記證情形
    ，周正彬牧場自始為周正彬具名申請，與蔡龍男無關；乙○
    ○牧場雖由蔡龍男牧場轉讓而來，但依據畜牧法及畜禽飼養
    登記管理辦法可知，所謂牧場登記是行政管制措施，為政府
    曾理畜牧業所採取之行政作用，與牧場內之家禽、家畜所有
    權歸屬之認定無關，所有權之歸屬仍應依民法規定動產所有
    權認定之，原告業已舉證證明鴨、鵝之來源及飼科之來源均
    屬原告，無論牧場登記證之歸屬如何？登記名義人如何？均
    不能妨礙系爭鴨、鵝為原告所有之事實。
二、被告則以：
  (一)本院98年司執助字第118 號強制執行事件中所扣押A 、C 、
    D 區上飼養之鴨、鵝，均係債務人蔡龍男、郭美均所有，本
    件強制執行程序並無不當：蔡龍男、郭美均自79年10月間起
    ，共同承租被告所有坐落屏東縣高樹鄉○○段第110 之4 、
    96、97及112 地號4 筆土地（下稱系爭土地），約定租金每
    年l00 萬元，並約定以被告前向蔡龍男、郭美均借用新臺幣
    （下同）2 千萬元、利息200 萬元抵付前3 年之租金（第1
    年1 百萬元、第2 至3 年各50萬元），其餘應按年給付租金
    100 萬元。因蔡龍男、郭美均迄未給付，被告乃訴請起訴前
    5 年之租金，經台灣高雄地方法院93年訴字第673 號判決駁
    回，被告不服提起上訴，仍遭上訴駁回，後被告再向最高法
    院提起上訴，經最高法院於95年11月23日以95年台上字第26
    34號民事判決廢棄發回台灣高等法院高雄分院更審，嗣經台
    灣高等法院高雄分院97年4 月30日以95年上更(一)字第36號民
    事判決原判決廢棄，判決被告勝訴，蔡龍男、郭美均向最高
    法院提起上訴，亦經最高法院於97年9 月23日以97年台上字
    第1884號民事判決上訴駁回確定。
  (二)原告乙○○係蔡龍男、郭美均之女，周正彬為原告之夫。蔡
    龍男、郭美均長年共同承租被告所有系爭土地，並於系爭土
    地上從事飼養肉鴨、肉鵝，此由原告所提飼養登字第100004
    434 號、000000000 號畜禽飼養登記證之場址分別位於蔡龍
    男、郭美均前向被告所承租之第110 之97、第112 地號土地
    ，原告所提之飼養登字第000000000 號畜禽飼養登記證，其
    負責人記載為原告，然該畜禽飼養登記證實係蔡龍男、郭美
    均於台灣高等法院高雄分院95年上更(一)字第36號判決被告勝
    訴，並經最高法院97年台上字第1884號判決駁回蔡龍男、郭
    美均上訴確定後，所為脫產行為之手段，此觀該畜禽飼養登
    記證係於98年3 月7 日核發，且其上所載主要管理人員為蔡
    龍男即明，足證原告所稱其父母蔡龍男、郭美均早已退休，
    本件被扣押之鴨、鵝係由其購買飼養等語，並非實情。
  (三)再者，蔡龍男、郭美均於最高法院97年台上字第1884號判決
    駁回其2 人之上訴確定後，確有脫產予原告之情事，此亦有
    旭紘食品有限公司之代表人本為蔡龍男，卻於98年3 月17日
    變更登記代表人為原告一情，可資佐證。
  (四)又原告所提出之付款登記表及客戶銷貨明細表，均為私文書
    ，被告否認其真正。且該付款登記表及客戶銷貨明細表上記
    載之客戶均為周正彬，並非原告，亦無從證明原告為扣押鴨
    、鵝及飼料之買受人。再原告所提出支票及匯款單至多僅能
    證明有以原告名義匯款及以原告所簽發之支票付款之事實，
    不足證明該等鴨、鵝及飼料之買賣關係存在於原告與賴耀雄
    及延尚企業有限公司間，亦不足證明向賴耀雄購買之鴨、鵝
    即係本件扣押之鴨、鵝，以及向延尚公司購買之飼料係用於
    飼養本件扣押鴨、鵝。再參以原證2 之匯款單上之代理人為
    蔡龍男，更可證明不論周正彬牧場或乙○○牧場實均係蔡龍
    男、郭美均經營，本件扣押鴨、鵝確係蔡龍男、郭美均出資
    購買及飼養，原告主張為其所有，並無理由，並於本院聲明
    ：1.原告之訴駁回。2.訴訟費用由原告負擔。
三、下列事項為兩造所不爭執，復經本院依職權調閱本院98年度
    司執助字第118號給付租金強制執行事件審閱無誤。
  (一)被告對於債務人蔡龍男、郭美均以臺灣高等法院高雄分院95
    年度上更(一)字第36號民事判決為強制執行名義，對該2 人聲
    請強制執行，並經臺灣高雄地方法院98年度司執字第7581號
    號給付租金受理在案，臺灣高雄地方法院並囑託本院以98年
    度司執助字第118 號對債務人共同所承租被告所有坐落屏東
    縣高樹鄉○○段第110-4 、110-96、110-97、112 地號等4
    筆土地上之鴨隻與鵝隻（數量及分區詳如本院上述執行卷98
    年4 月20日之扣押筆錄所附動產查封物品清單所載）為強制
    執行查封在案，並已於98年5 月15日及同年6 月26日合計變
    價取得價金共計140萬元。
  (二)原告提出之屏東縣政府98年3 月7 日飼養登字第000000000
    號及96年12月28日飼養登字第100004434 號畜禽飼養登記證
    均為真正。
  (三)原告為債務人蔡龍男、郭美均之女兒。第三人周正彬為原告
    之配偶。
  (四)債務人蔡龍男原為旭紘食品有限公司之法定代理人，嗣該公
    司於98年3 月17日變更由原告擔任法定代理人。
四、兩造爭執事項：被告所查封位於系爭土地上之系爭鴨鵝是否
    為債務人蔡龍男、郭美均所飼養？或是原告出資飼養？茲分
    述本院見解如下：
  (一)經查：原告主張系爭土地上前為被告所強制執行之系爭鴨鵝
    ，為原告所飼養，其中飼養於A 區及C 區之鵝係原告於98年
    3 月22日向證人賴耀雄所購買，B 區之鵝係原告於98年2 月
    15日向賴耀雄所購買，而飼養於D 區之鴨係原告於98年3 月
    14日向陳良榮所購買，飼養鵝、鴨所需之飼料，亦係原告向
    延尚企業有限公司所購入等情，業據提出畜禽飼養登記證2
    件、付款記錄表2 紙、臺灣土地銀行98年2 月18日匯款申請
    書1 紙、客戶銷貨明細表2 件、發票日98年5 月16日、98年
    6 月16日、98年7 月6 日、98年7 月11日、98年7 月31日之
    支票各1 紙等件為證，並經證人即延尚企業有限公司負責人
    甲○○到庭證述：（提出客戶銷貨彙整表）（這些貨單是何
    人向你購買的？）周正彬本人。（付款的人為何？）乙○○
    付錢，他們二人是夫妻。（如何付款？）每個月結帳一次。
    （貨品送到哪裡？）高樹舊庄。（周正彬前後與你交易起訖
    時間？）他是從今年開始與我交易。（提示本院卷第10、11
    、12、13頁支票影本、第42頁支票影本）（請說明這些支票
    有無收過？用於何性質？）這支票是周正彬給伊的，全部均
    有兌現。這支票是付款飼料錢。（延尚公司與你何關係？）
    伊是負責人，周正彬向伊叫貨，現在還有叫貨。伊有看過他
    的養鴨場，他向伊叫貨的時候就認識他。（你是否認識蔡龍
    男？）他沒有向伊叫貨飼料，伊認識蔡龍男，他是原告的爸
    爸，伊認識乙○○，也是認識周正彬，周正彬是向伊買飼料
    的。（養鴨場在哪裡？）高樹的舊庄，是周正彬在經營，他
    向伊叫料，伊送到那邊。（被告訴訟代理人：請求補充訊問
    證人。原告提出之原證四、六之客戶銷貨明細表，高樹舊庄
    、高樹本場、高樹（公）場別是否為不同的地方？是各在何
    處？）是同一個地方，只是分一區一區，所以伊送貨時是按
    照一區一區的送，這樣才知道重量如何區別。（品名的肉鴨
    後期、前期是否給前期後期的肉鴨吃的？）前期的是小鴨鵝
    ，後期是大的鴨鵝。（前後期鴨鵝吃的飼料如何區分？）（
    以養殖的天數或是鴨鵝的重量來區分）以飼養的天數來區分
    。3 週算是前期，3 週之後是算後期，3 週之後吃後期的飼
    料。有時候客戶養的不夠好，會延長前期吃飼料的時間等語
    在卷（見本院卷第55至57頁），並證人甲○○提出之客戶銷
    貨彙總表、送貨單在卷可憑；依據證人甲○○之證述可知，
    關於原告經營之牧場中購買飼料之人為周正彬，而付款則由
    原告支付一節可堪認定。次查，關於原告主張證物二及證物
    三付款記錄表（見本院卷第6 至7 頁）所示98年2 月15日（
    B 區）、98年3 月22日（A 、C 區）之幼鵝購買記錄及98年
    3 月14日之魯鴨購買紀錄（D 區），亦分別經證人賴耀雄、
    陳良榮分別證述是伊2 人出售給原告，並幼鵝鴨隻是送往屏
    東舊庄接近高樹之地區，貨是原告本人收受及付款，付款多
    半是開支票，並均有兌現，而蔡龍男、郭美均未曾向伊2 人
    訂貨或議價或付款，交易均是原告本人經手，而前述2 份付
    款記錄表均是伊2 人親自簽名其上等語在卷（見本院卷第14
    6 至150 頁），核證人所述均與原告之陳述相符，且關於蔡
    龍男、郭美均有無與其等交易之情形，證人亦均證述不曾有
    過，而原告98年4 月20日被扣押時之鴨鵝其中A 、B 、C 區
    均約為2,000 隻，區約為8,000 隻，與原告提出之付款記錄
    表所示購買數量B 區2,840 隻、A 、C 區共3,995 隻、D 區
    7,900 隻數量接近，有查封筆錄及付款記錄表可參，至於飼
    料雖為周正彬購買，但證人甲○○證述為原告開票付款，而
    原告與其夫周正彬在系爭土地上分別經營周正彬牧場、乙○
    ○牧場，有原告提出之屏東縣政府98年3 月7 日飼養登字第
    000000000 號及96年12月28日飼養登字第100004434 號畜禽
    飼養登記證為證，原告主張夫妻2 人不會嚴格區別飼料食用
    情形，衡之常情亦非不可信。綜上，原告既已證明系爭鴨鵝
    隻之購買來源、飼料訂貨付款經過，且被查封之際係原告在
    現場，並主張現為伊所經營並當場提出租賃土地之租賃契約
    書等情以觀（上情有查封筆錄可稽），則原告主張系爭土地
    上之乙○○牧場為伊所經營，被扣押之系爭鴨鵝所有權為原
    告所有等詞，核屬可採。
五、按強制執行法第十五條，所謂就執行標的物有足以排除強制
    執行之權利者，係指對於執行標的物有所有權、典權、留置
    權、質權存在情形之一者而言。原告既為系爭鴨鵝之所有權
    人，依法自得排除系爭鴨鵝之強制執行，從而其依據強制執
    行法第15條規定，訴請被告對系爭鴨鵝變價後價金140 萬元
    之強制執行程序應予以撤銷，於法有據，應予准許，爰判決
    如主文第1 項所示。
六、本件事證已臻明確，兩造其餘主張、陳述及立證方法，經核
    於判決不生影響，爰不逐一論列，附此敘明。
據上論結：原告之訴為有理由，依民事訴訟法第78條，判決如主
文。
中    華    民    國    98    年    12    月    31    日
                  民事第一庭    法  官  潘快
正本係照原本作成。
如不服本判決，應於收受送達後二十日內向本院提出上訴書狀，
其未表明上訴理由者，應於提出上訴後二十日內向本院補提理由
書狀（均須按他造當事人之人數附繕本）
                                書記官  黃麗燕
中    華    民    國    98    年    12    月    31    日

司法院資訊處製作；財團法人民間司法改革基金會備份。
